【裁判字號】    95,訴,30
【裁判日期】    951101
【裁判案由】    返還土地等
【裁判全文】
台灣屏東地方法院民事判決  95年度訴字第30號
    原      告  戊○○
    被      告  甲○○
                丁○○
    共      同
    訴訟代理人  林錦芬律師
    被      告  乙○○
                丙○○○
上列當事人間請求返還土地等事件，經本院於民國95年10月18日
言詞辯論終結，判決如下：
    主      文
原告之訴及假執行之聲請均駁回。
訴訟費用由原告負擔。
    事實及理由
一、本件被告乙○○、丙○○○經合法通知，未於最後言詞辯論
    期日到場，核無民事訴訟法第386 條所列各款情形，爰依原
    告之聲請，由其一造辯論而為判決。
二、原告起訴主張：坐落屏東縣萬丹鄉○○段855 、855 之1 、
    855 之2 地號土地（原地號為855 ，由原告於95年2 月16日
    分割成上開3 筆土地，下稱系爭土地），為原告於民國94年
    9 月29日拍賣取得所有權，執行法院並已點交在案，現土地
    上有一建物即門牌：屏東縣萬丹鄉○○路302 號房屋（即附
    表所示編號B 、D 部分建物，下稱系爭房屋），為被告甲○○所有，並由其與被告即其夫丁○○、公公乙○○、婆婆丙○○○無權占用中。原告與房屋所有人即被告甲○○間並非
    租賃或地上權關係，僅得認係使用借貸關係，故其自得本於
    所有權人之地位，依民法第767 條規定請求被告甲○○將如
    附表所示編號B 及D 部分之建物拆除，被告丁○○、乙○○
    、丙○○○應自編號B 部分之建物遷出，並均返還土地予原
    告；及依民法第179 條規定，請求渠等自94年9 月20日起至
    返還土地之日止，按月共同給付原告相當於租金之損害共新
    台幣（下同）2 萬元等語。並聲明願供擔保，請准宣告假執
    行。
三、被告甲○○、丁○○則以：系爭土地、房屋之原始所有人均
    為被告乙○○，嗣分別於82年9 月14日將土地出售予被告丁○○，於89年7 月17日將房屋出售予被告甲○○。按土地與
    房屋為各別之不動產，各得單獨為交易之標的，且房屋性質
    上不能與土地使用權分離而存在，亦即使用房屋必須使用該
    房屋之地基，故土地及房屋同屬一人，而將土地及房屋分開
    同時或先後出賣，其間雖無地上權設定，然除有特別情事，
    可解釋為當事人之真意，限於賣屋而無基地之使用外，均應
    推斷土地承買人默許房屋承買人繼續使用土地。最高法院48
    年台上字第1457號判例要旨可參。故本件應可推斷土地承買
    人默許房屋承買人繼續使用土地，被告甲○○、丁○○自非
    無權占有，均聲明：原告之訴及假執行之聲請均駁回。如受
    不利判決，願供擔保請准宣告免為假執行等語。被告乙○○
    、丙○○○均未於言詞辯論期日到庭，亦未提出書狀作何聲
    明或陳述。
四、兩造不爭執之事實：
（一）系爭土地、房屋原係被告乙○○所有，嗣分別於82年及89
      年間以買賣為原因，移轉所有權予被告丁○○及甲○○。
（二）系爭土地由原告於94年9 月29日經本院強制執行程序拍賣
      取得所有權，並於95年2 月16日分割成3 筆土地。
（三）如附圖所示編號B 、D 部分建物現為被告甲○○、丁○○
      、乙○○、丙○○○占有使用中。
五、本件經依民事訴訟法第270 條之1 第1 項第3 款規定，整理
    並協議簡化爭點後，兩造同意本件爭點如下：（一）被告等
    人占有系爭土地有無法律上權源？（二）如無，原告得請求
    相當於租金之損害為若干？爰析論之：
（一）按土地與房屋為各別之不動產，各得單獨為交易之標的，
      且房屋性質上不能與土地使用權分離而存在，亦即使用房
      屋必須使用該房屋之地基，故土地及房屋同屬一人，而將
      土地及房屋分開同時或先後出賣，其間雖無地上權設定，
      然除有特別情事，可解釋為當事人之真意，限於賣屋而無
      基地之使用外，均應推斷土地承買人默許房屋承買人繼續
      使用土地（最高法院48年台上字第1457號判例要旨參照）
      。最高法院73年第5 次民事庭會議決議亦謂：「土地與房
      屋同屬一人，而將土地及房屋分開同時或先後出賣時，依
      本院48年台上字第1457號判例，應推斷土地承買人默許房
      屋承買人繼續使用土地，參照該判例之原判決全部裁判意
      旨，係認為使用土地之房屋所有人對土地所有人應支付相
      當之代價，則其法律關係之性質，當屬租賃。至其租金數
      額，如當事人間不能協議決定，當事訴請法院裁判。其因
      再轉讓而承受土地所有權之人，應有民法第425 條之適用
      ，其再因轉讓而繼受房屋所有權之人，則除有反對之特約
      外，應推斷土地所有人對之默許其繼續承租，故不問其後
      為轉讓土地或轉讓房屋，其土地所有權之承受人對房屋所
      有人或房屋所有權之承受人對土地所有人，均繼續其原來
      之法律關係」，且上開最高法院判例意旨已增列為民法第
      425 條之1 之內容，於88年4 月21日由總統令增訂公布，
      並經民法債篇施行法明定自89年5 月5 日施行，該新增條
      文規定雖未經民法債篇施行法明定具有溯及效力，惟發生
      於上開增訂法條生效施行前之房屋及土地轉讓事實，倘與
      上開實務見解內容相符，仍得援用上開實務見解及法理，
      自屬當然。
（二）查被告乙○○雖係於82年9 月14日將系爭土地出售予被告
      丁○○，時間點在民法第425 條之1 增訂之前，無法直接
      適用該法，然仍得援用上述實務見解，推斷原告默許被告
      甲○○繼續使用系爭土地，並在系爭房屋得使用之期間內
      存有租賃關係。是被告甲○○抗辯其有權使用系爭土地，
      即為可取，原告主張與被告甲○○間非租賃關係，其係無
      權占有云云，洵屬無據。
六、綜上所述，被告甲○○既係有權占有系爭土地，而因被告丁○○、乙○○、丙○○○分別為被告甲○○之夫與公、婆，
    有戶籍謄本1 份附卷可稽（見本院卷第72頁），被告丁○○
    依民法第1001條前段，與被告甲○○有同居之義務；被告甲○○依民法第1114條第2 款規定，與被告乙○○、丙○○○
    互負扶養之義務，故渠等同居在系爭房屋內，於法並無不合
    。從而，原告依民法第767 條規定，請求被告甲○○應將如
    附表所示編號B 、D 部分之建物拆除，被告丁○○、乙○○
    、丙○○○應自編號B 部分之建物遷出，並均返還土地予原
    告，為無理由，不應准許。又被告等人既係合法使用系爭土
    地，即無不當得利可言，從而，原告併依民法第179 條規定
    ，請求被告等人應自94年9 月20日起至返還土地之日止，按
    月共同給付相當於租金之損害2 萬元，亦無理由，應予駁回
    。至原告得依租賃之法律關係請求房屋所有人給付租金，要
    屬別一問題，與本件無涉，附此說明。原告雖陳明願供擔保
    ，聲請宣告假執行，惟其訴既經駁回，假執行之聲請即失所
    附麗，爰併駁回之。
七、本件為判決之基礎已臻明確，兩造其餘攻擊、防禦方法及提
    出未經援用之舉證，經本院審酌核與判決結果無影響，均不
    一一論駁，末此指明。
八、據上論結，本件原告之訴為無理由，依民事訴訟法第385 條
    第1 項前段、第78條，判決如主文。
中    華    民    國    95    年    11    月     1    日
                  民事第一庭  審判長法  官  徐美麗
                                    法  官  葉力旗
                                    法  官  張以岳
以上正本係照原本作成。
如不服本判決，應於送達後20日內，向本院提出上訴狀並表明上
訴理由，如於本判決宣示後送達前提起上訴者，應於判決送達後
10日內補提上訴理由書（須附繕本）。
                                    書記官  溫訓暖
中    華    民    國    95    年    11    月     1    日


司法院資訊處製作；財團法人民間司法改革基金會備份。
